【裁判字號】    89,重上,58
【裁判日期】    900403
【裁判案由】    返還不當得利
【裁判全文】
臺灣高等法院臺中分院民事判決  八十九年度重上字第五八號
      上  訴  人    甲○○
      訴訟代理人    林根煌    律師
      被 上訴 人    丁○○  .
      訴訟代理人    黃精良    律師
      複 代理 人    丙○○  .
                    乙○○    .
右當事人間請求返還不當得利等事件，上訴人對於中華民國八十九年一月三十一日臺
灣彰化地方法院八十八年度訴字第一三八號第一審判決提起上訴，本院判決如左：
      主      文
原判決關於命上訴人給付金額超過新臺幣參拾伍萬零伍佰拾柒元本息部分，及訴訟費
用（確定部分除外）之裁判廢棄。
右廢棄部分，被上訴人在第一審之訴駁回。
其餘上訴駁回（原判決所命金錢給付部分，其利息起算日減縮為自民國八十九年一月
八日起算）。
原判決所命上訴人應協同拆屋交地部分之履行期間為壹年。
第一、二審訴訟費用除確定部分外，由上訴人負擔。
      事      實
甲、上訴人方面：
一、聲明：求為判決：
  (一)原判決關於上訴人敗訴部分廢棄。
  (二)右廢棄部分，被上訴人在第一審之訴駁回。
二、陳述：除引用原判決書之記載外，補稱：
(一)按土地與房屋同屬一人，而將土地及房屋分開同時或先後出賣，其間雖無地上權
    設定，然除有特別情事，可解釋為當事人之真意限於賣屋而無基地之使用外，均
    應推斷土地承買人默示房屋承買人繼續使用土地（最高法院四十八年台上字第一
    四五七號判例參照）。本件系爭建物，上訴人於被上訴人拍賣該建物之共有人李
    擋應有部分二分之一以前，即於六十一年一月二十一日向另一共有人李支買
    受該建物應有部分二分之一，且該建物之基地彰化縣鹿港鎮○○段五五地號土地
    （重測前之地號為鹿港鎮○○段菜市○○段二九六地號）李擋、李支兄弟之
    應有部分亦各為二分之一，嗣李支之應有部分雖移轉登記與李擋，且李擋
    之土地於六十二年二月二十一日由被上訴人向法院拍賣取得，依前揭最高法院判
    例所示，上訴人向李支所買受之系爭建物對於被上訴人嗣後拍賣取得之系爭土
    地自有繼續使用之權利。因此，上訴人所有建物占有使用被上訴人所有之系爭土
    地，顯非無權占有。
(二)系爭建物係磚造，縱已建築七、八十年，惟該建物仍相當堅固耐用，況原審法院
    曾囑託台灣省建築師公會彰化縣辦事處就上訴人之建物現狀予以鑑定是否尚堪使
    用或已屬危險建物？經鑑定結果記載「鑑定標的物依現況勘查，維護尚稱良好，
    故仍可繼續使用」，有該鑑定報告書可稽，由此足證上訴人所有系爭建物仍良好
    ，仍可繼續使用，故仍有經濟價值甚明，因此系爭建物目前尚無拆除之必要。
(三)依臺灣彰化地方法院（下稱彰化地院）六十六年度訴字第一四五二號拆屋交地事
    件民事判決記載被上訴人早已將系爭建物之應有部分二分之一賣給訴外人蔡明雄
    ，而曾請求該蔡明雄以及上訴人應將坐落鹿港鎮○○段菜市○○段二九六地號（
    重測前地號）建地內如附圖斜線所示位置土地上磚造住家房屋拆除，將土地交還
    被上訴人等旨，由此可見被上訴人對該房屋已無共有權利，因而，被上訴人請求
    上訴人應協同被上訴人將坐落同鎮○○段第五五地號內如附圖所示Ｂ部分面積○
    ‧○一七五公頃建物拆除，並將該部分土地交還被上訴人，顯無此權利，雖被上
    訴人謂其與蔡明雄已解除買賣契約，惟被上訴人就此並未提出證據以資證明，自
    難憑其空言主張而予採信。
(四)雖上訴人占用被上訴人之系爭土地，依法應給付被上訴人相當於租金額之利益，
    但系爭土地僅臨巷道，而非位於公路旁邊，有原審勘驗筆錄附圖可稽，故其經濟
    效益不高，惟原判決按系爭土地申報地價及系爭建物現值年息百分之八計算不當
    得利，顯屬過高，依系爭土地之位置及伊使用系爭土地之經濟效益情形，應以系
    爭土地申報地價及系爭建物現值年息百分之六計算，較為公平合理。
(五)上訴人所有門牌同鎮○○路六五二號房屋，係由上訴人長女吳麗宣（按係四十年
    一月十五日生）居住使用，有戶籍謄本可證，且有水電設備，此有該房屋使用水
    電之水電收據及電費收據可稽，又該房屋亦有廚房兼吃飯場所，以及睡房及神明
    廳，有照片可證。雖上訴人所有前開房屋之屋瓦曾加以修換，但該房屋仍堅固可
    住用，亦有上開鑑定報告書可證。因之，系爭土地上之上訴人房屋應不致於不堪
    使用而須拆除。
三、證據：除引用原審立證方法外，補提戶籍謄本一件、水費收據影本三件、電費收
    據影本二件、照片八幀及里長證明書一件為證；並聲請訊問證人陳和。
乙、被上訴人方面：
一、聲明：求為判決：駁回上訴。
二、陳述：除引用原判決書之記載外，補稱：
  (一)上訴人辯稱：被上訴人已於六十五年間將其對系爭房屋二分之一共有權賣予訴外
    人蔡明雄，已無權對上訴人主張任何權利云云，惟彰化地院於審理六十八年度訴
    字第一二四○號請求返還不當得利事件時，曾「訊問證人蔡明雄之妻蔡許教及證
    人陳趙珊瑚均一致證稱：系爭房屋原告（即被上訴人）雖曾於六十五年間將其二
    分之一共有權賣予蔡明雄，惟雙方已於六十六年九月十六日解除買賣契約等語，
    並有解除契約同意書一件附卷可稽」（參該件判決書理由第四頁正面第三行以下
    ）。而蔡明雄又於七十年四月一日賣回給被上訴人，有建築改良物買賣所有權移
    轉契約書可證。足見被上訴人對系爭建物應有部分二分之一，雖曾一度移轉登記
    予蔡明雄，但雙方已於六十六年九月十六日解除買賣契約，則上訴人抗辯被上訴
    人已將系爭房屋之共有權賣予蔡明雄即非實在。上訴人又辯解系爭建物之拆除應
    徵得蔡明雄之同意，顯然曲解事實。
 (二) 系爭門牌彰化縣鹿港鎮○○路三九號（門牌現整編為同路六五二號），稅籍第二
    五三七號本國式磚造平房乙棟，為未辦理保存登記之建物（參被上訴人所提日據
    時期菜市頭段第二九六號土地登記簿所載），系爭建物於日據時代即有之，是被
    上訴人於六十一年二月二十一日買受系爭建物坐落之新官段五五號土地時，其上
    已有系爭建物之存在，系爭建物依日據時期之土地登記簿所載，自明治四十五年
    六月二十五日即已有之（明治四十五年即民國元年），迄今已逾八十八年，又原
    審法院為查明系爭建物之現況，曾請台灣省建築師公會進行鑑定，據鑑定結果，
    系爭建物屬磚木造一層構造物，屋頂為木架，依台灣省各類房屋標準表，磚木造
    之最高耐久年數為三十年至三十五年，又如依行政院七十九年財字第○六七號令
    公布之固定資產耐用年數表記載，磚造房屋耐用年數為二十五年，系爭建物均已
    逾耐用年數達數十年，是系爭建物依鑑定結果雖仍可繼續使用，但其主要牆面結
    構仍屬原建，已呈老舊，以台灣位處地震帶，鑑定人因而建議系爭建物應儘早改
    建成抗震性較佳之構造物，此有鑑定報告書可佐；再查，系爭建物屋況已老舊，
    牆壁亦呈剝落，屋頂且有破損之情形，除入門客廳處供有祖先牌位外，其餘房間
    並無人居住，亦不適宜居住，此經原審法院勘驗現場查明，復有現場照片可稽，
    被上訴人雖以其女兒吳麗宣設籍該處，有居住該處之事實而為抗辯，然戶籍之設
    定，並非即必然有居住之事實，況本院已履勘現場發現屋內並無廚房及瓦斯設備
    。再者，根據台灣電力公司之規定，基本度數為四十度，台灣省自來水公司規定
    基本水費為每月六十八元，此有被上訴人訴訟代理人之子黃光廷之住家，亦即為
    被上訴人訴訟代理人之律師事務所所在地，最近之水電費收據各一紙可證（訴訟
    代理人一家五口，有戶口名簿為證），每月所用之電費即達四一七九元，水費亦
    達一一八九元；且從系爭建物水從系爭建物水電使用情形，自八十七年十二月至
    八十八年一月用電度數為七十二度，八十八年二月至三月用電度數為八十四度，
    八十八年四月至五月用電數為七十二度，八十八年六月至七月用電度數為六十一
    度，平均每月用電度數才三十六度，而一般住家用電之基本度數為四十度，另系
    爭建物用水量於八十八年二月至十二月間，平均每二個月用水量約在十度之譜，
    遠低於一般家庭用水量，是堪認上訴人並無居住於系爭建物之事實；又從系爭建
    物所處地理位置觀之，其位處鹿港鎮繁華中心天后宮後方，面臨復興路，從鄰近
    都市發展觀點，系爭建物之存在亦有礙於都市之發展及土地之利用；此外，參酌
    最高法院六十年台上字第三○二七號六十四年台上字第一三八七號判例要旨，
    土地法第一百條第一款所謂收回重建之必要，不得僅以物理上堅固與否為準，如
    建物之價值與土地之利用價值顯不相當，為配合都市之繁榮發展，亦應在斟酌之
    列。申言之，該款之收回重新建築，不以房屋瀕於倒塌為限，其因建造年久，使
    用逾齡，有礙都市發展或與土地利用價值顯不相當者，亦屬之。可見基地所有權
    人收回土地重建之必要並不僅以物理上堅固與否為準，亦不以房屋瀕於倒塌為限
    ，其因建造年久，使用逾齡有礙都市發展或與土地利用價值顯不相當者亦屬之。
  (三)上訴人又在本院勘驗現場時，即自陳其女吳麗宣二十八年前就沒在這裡煮飯，她
    都回娘家幫忙看店、吃飯，晚上她再回來這裡睡覺，這裡沒有廚房設備及洗衣機
    ，有本院勘驗筆錄可證。又原審勘驗筆錄亦記載系爭建物屋況已老舊，牆壁亦呈
    剝落，屋頂且有破損情形，除入門客廳處供有祖先牌位外，其餘房間並無居住，
    亦不適宜居住。而由水電度數以觀，均低於基本度數。足見上訴人所舉證人即里
    長陳和證明上訴人之女吳麗宣有居住在系爭房屋並拍照存證，顯與事實不符。
  (四)被上訴人在第一審之所以請求被告應協同原告將系爭建物拆除，是因為系爭建物
    是兩造所共有，既然是兩造所共有，則自不能祇判決被告應拆除系爭建物，而應
    判決「被告應協同原告拆除」，此為實務上一貫之寫法。
  (五)基上，系爭建物已因建造年久，使用逾齡，目前已不適宜居住，上訴人復未居住
    其間，僅充為養雞、養狗及堆置木材之用，而其存在有礙都市發展，且與土地利
    用價值顯不相當，從客觀情形而論，實已臻於不堪使用之程度，是系爭建物與坐
    落之基地即新官段五五號土地之基地租賃關係，即應歸於消滅，而被上訴人既已
    於八十八年六月十七日準備書狀為終止租約之意思表示，繕本且已合法送達上訴
    人，是前開基地租賃關係，應已不存在。
三、證據：除引用原審立證方法外，補提戶口名簿、七十年四月間建物買賣所有權移
    轉契約書、彰化縣稅捐稽徵處函及七十年契稅繳納通知書均影本各一件為證。
丙、本院依職權履勘現場。
      理      由
一、被上訴人起訴主張：坐落彰化縣鹿港鎮○○段五五、四六及四○號（重測前為同
    鎮○○段菜市○○段二九六、二九九之六及二九九之一七號）土地三筆，面積依
    序為○‧○二七三○七公頃、○‧○三二九○二公頃、○‧○一七八七三公頃，
    為伊於六十一年二月廿一日及同年十二月二十一日經由法院拍賣而取得；又該五
    五號土地上門牌同鎮○○路六五二號（整編前為同路三九號），稅籍第二五三七
    號本國式磚造平房乙棟（下稱系爭建物），係日據時期由訴外人李豬原始建築，
    未辦理保存登記，後為其子李擋、李支二兄弟繼承，應有部分各二分之一，
    嗣伊經臺灣彰化地方法院（下稱彰化地院）六十一年度民執字第一六七一三號執
    行事件拍定李擋之應有部分二分之一，上訴人則於六十一年一月二十一日向李
    支買受應有部分二分之一，李支於六十一年五月間亡故，其繼承人為訴外人
    李火土、李俊雄、李秀女、李葉、許李瓊、李碧娥、李碧儀等人，李火土兄妹於
    六十一年一月二十五日將系爭建物交付上訴人占有使用。按系爭建物已因建造年
    久，使用逾齡，目前已不適宜居住，上訴人復未居住其間，僅充為養雞、養狗及
    堆置木材之用，而其存在有礙都市發展，且與土地利用價值顯不相當，從客觀情
    形而論，實已臻於不堪使用之程度，是系爭建物與坐落之基地即新官段五五號土
    地租賃關係，即應歸於消滅，伊自得終止租賃契約或使用權，而伊既已於八十八
    年六月十七日準備書狀為終止租約之意思表示，繕本且已合法送達上訴人，前開
    基地租賃關係，應已不存在；況上訴人為防止系爭建物倒塌，未經向建管單位申
    請雜項執照，即擅自修建，藉以延長建物使用年限，自屬以不正當方法阻止事實
    之發生，則類推適用民法第一百零一條第一項規定，亦應視為期限已屆至，上訴
    人應將系爭建物拆除。上訴人目前共占用系爭建物全部及新宮段五五號土地內如
    原判決附圖即本附圖所示Ａ、Ｂ、Ｃ部分面積共○‧○二四四○七公頃、四六號
    土地內如附圖所示Ｂ部分面積○‧○二九九○二公頃、四○號土地內如附圖所示
    Ａ部分面積○‧○○六八九○公頃之土地。又系爭土地遭上訴人無權占用，自八
    十二年九月四日起至八十八年十一月卅日止，上訴人共受有相當於租金之利益計
    六十八萬八千三百八十五元等情。依民法上所有物返還請求權及不當得利規定，
    求為命上訴人協同伊將系爭建物拆除並交還上開土地，暨給付伊六十八萬八千三
    百八十五元及自起訴狀繕本送達翌日即八十八年二月二十八日起至清償日止按年
    息百分之五計算利息之判決（原審就其中十六萬五千二百五十五元本息部分為被
    上訴人敗訴之判決，未據被上訴人聲明不服）。被上訴人並於本院稱：伊已終止
    租約，上訴人為無權占有等語；且對原審訴之聲明請求法定遲延利息部分，減縮
    為自八十九年一月八日起算。
二、上訴人則以：系爭建物未辦保存登記，其所有權仍屬原始建造人，伊無拆除之權
    能。又系爭建物為兩造所共有，應有部分各二分之一，而拆屋係屬處分行為，依
    民法第八百十九條第二項規定，共有物之處分，應得共有人全體之同意，故如未
    經伊或原始建造人同意，自不得片面主張拆屋交地。且系爭建物在分割共有物前
    ，被上訴人就其所有之位置、面積均未能確定，自難指系爭建物何一部分為伊或
    他共有人所有而遽求拆屋。況被上訴人早已將系爭建物應有部分二分之一賣給訴
    外人蔡明雄，被上訴人對該房屋已無共有權利，其請求伊應協同將系爭建物拆除
    ，並將該部分土地交還，顯無理由。又系爭建物縱已建築七、八十年，惟仍相當
    堅固耐用，並由伊長女吳麗宣居住使用，尚不致於不堪使用而須拆除。而伊對系
    爭建物既有處分權，當可隨時修建，並無清償期屆至，或以不正當行為阻止條件
    成就之情形。至被上訴人請求給付不當得利部分，應適用五年之短期時效，並應
    以系爭土地申報地價及系爭建物現值年息百分之六計算，較為公平合理等語。資
    為抗辯。
三、查被上訴人主張坐落彰化縣鹿港鎮○○段五五、四六及四○號（重測前為同鎮○
    ○段菜市○○段二九六、二九九之六及二九九之一七號）土地三筆，面積依序為
    ○‧○二七三○七公頃、○‧○三二九○二公頃、○‧○一七八七三公頃，為伊
    於六十二年二月廿一日及同年十二月二十一日經由法院拍賣而取得；又該五五號
    土地上之系爭建物，係日據時期由李豬原始建築，未辦理保存登記，後為其子李
    擋、李支二兄弟所繼承，應有部分各二分之一，嗣伊經彰化地院六十一年度
    民執字第一六七一三號執行事件拍定李擋之應有部分二分之一，上訴人則於六
    十一年一月二十一日向李支買受應有部分二分之一，李支於六十一年五月間
    亡故，其繼承人為李火土、李俊雄、李秀女、李葉、許李瓊、李碧娥、李碧儀等
    人，李火土兄妹於六十一年一月二十五日將系爭建物交付上訴人占有使用，上訴
    人目前共占用系爭建物全部及新宮段該五五號土地內如附圖所示Ａ、Ｂ、Ｃ部分
    面積共○‧○二四四○七公頃、四六號土地內如附圖所示Ｂ部分面積○‧○二九
    九○二公頃、四○號土地內如附圖所示Ａ部分面積○‧○○六八九○公頃土地之
    事實，有兩造所提出土地登記簿謄本、地籍圖謄本、民事判決書影本、房屋稅籍
    證明書、彰化縣稅捐稽徵處函影本、日據時期土地登記簿影本、買賣契約書影本
    、鹿港鎮戶政事務所門牌證明書及照片等件為證，並為上訴人所不爭，且經原審
    法院會同鹿港地政事務所派員勘測現場屬實，製有勘驗筆錄及土地複丈成果圖即
    本附圖可稽，堪信為真正。而本件兩造爭執者，厥為上訴人應否協同被上訴人將
    系爭建物拆除並交還系爭土地，及不當得利數額之問題，自應分別審究。
四、按土地與房屋為各別之不動產，各得單獨為交易之標的，且房屋性質上不能與土
    地使用權分離而存在，亦即使用房屋必須使用該房屋之地基，故土地及房屋同屬
    一人，而將土地及房屋分開同時或先後出賣，其間雖無地上權設定，然除有特別
    情事，可解釋為當事人之真意，限於賣屋而無基地之使用外，均應推斷土地承買
    人默許房屋承買人繼續使用土地；於此情形，應認基地買受人於買受之初，即有
    默認房屋買受人有權繼續使用基地而成立租賃關係（最高法院四十八年度台上字
    第一四五七號、同院六十三年度台上字第七六六號判例參照）。又土地及其土地
    上之房屋同屬一人所有，而僅將土地或僅將房屋所有權讓與他人，或將土地及房
    屋同時或先後讓與相異之人時，土地受讓人或房屋受讓人與讓與人間，或房屋受
    讓人與土地受讓人間，除有特別約定外，應推斷土地受讓人默許房屋受讓人在房
    屋得使用期限內得繼續使用土地，但應支付相當代價，除有反證外，其法律關係
    之性質屬租賃（最高法院八十九年度台上字第一六四三號判決參照）。本件被上
    訴人主張系爭建物係日據時期由李豬原始建築，並未辦理保存登記，李豬亡故後
    系爭建物為其子李擋、李支二兄弟繼承，應有部分各二分之一，被上訴人於
    六十一年二月二十一日買受系爭土地前，上訴人已於六十一年一月二十一日向李
    支買受系爭建物應有部分二分之一之情，既有兩造提出之土地登記簿謄本及房
    屋買賣契約書影本足據（原審卷一三、五一、九四、九五頁），且為兩造不爭之
    事實，依上所述，應認基地買受人即被上訴人於買受之初，有默認房屋買受人即
    上訴人有權繼續使用系爭基地而成立租賃關係。
五、被上訴人又主張系爭建物已因建造年久，使用逾齡，目前已不適宜居住，上訴人
    復未居住其間，僅充為養雞、養狗及堆置木材之用，而其存在有礙都市發展，且
    與土地利用價值顯不相當，從客觀情形而論，實已臻於不堪使用之程度，則系爭
    建物與坐落基地即該五五號土地租賃關係，即應歸於消滅之情。上訴人則辯以系
    爭建物縱已建築七、八十年，惟仍相當堅固耐用，原審法院曾囑託台灣省建築師
    公會彰化縣辦事處就建物現狀予以鑑定是否尚堪使用或已屬危險建物？經鑑定結
    果為「鑑定標的物依現況勘查，維護尚稱良好，故仍可繼續使用」，足證系爭建
    物仍具經濟價值，且現由伊長女吳麗宣居住使用，尚無拆除之必要等語。經查：
  (一)按前述最高法院有關推斷基地買受人與建築物所有人就基地成立租賃關係之判例
    ，旨在調和建築物所有人與基地所有人間之關係，使原存在之建築物不因其所占
    用之基地移轉他人，而成無權占有土地，致遭土地所有人以所有權之作用，請求
    將之拆除，對建築物所有人及社會經濟造成不利影響，但此並不指建築物之所有
    人對該基地有不定期或永久之租賃權，而應認其租賃期限係至該建築物滅失或不
    堪使用時為止，易言之，依此事實所成立之土地租賃關係，以建築物存在為前提
    ，苟該建築物滅失或不堪使用，其租賃關係即歸於消滅（最高法院八十六年度台
    上字第三五八六號判決參照）；又推究上開判例旨意，實因房屋價值不貲，如任
    土地買受人請求拆屋，於社會經濟有所損失，故予以限制，是適用最高法院四十
    八年台上字第一四五七號判例，除房屋與土地須同屬一人外，尚須以房屋具有相
    當價值為必要，否則非但有害基地之利用，對社會經濟亦屬無益（最高法院八十
    一年度台上字第三○○九號、同院八十五年度台上字第三八四號判決參照）。
  (二)系爭建物依日據時期之土地登記簿所載，自明治四十五年（即民國元年）六月二
    十五日即已有之（原審卷九四頁），迄今已逾八十八年餘。復據上開辦事處鑑定
    小組鑑定結果：系爭建物屬磚木造一層構造物，屋頂為木架，依台灣省各類房屋
    標準表，磚木造之最高耐久年數為三十年至三十五年（見外放鑑定報告書第二頁
    ）；又依行政院七十九年一月十一日（七九）財字第○六七○號令公布之固定資
    產耐用年數表記載，磚構造房屋耐用年數為二十五年（原審卷一八０頁）。系爭
    建物均已逾該表載耐用年數達數十年。雖該鑑定結果稱：「鑑定標的物依現況勘
    查，維護尚稱良好，故仍可繼續使用」，惟又續稱：系爭建物「依其建造型態，
    其建造至今已逾使用期限，其屋面雖有部分改建，但其主要牆面結構仍屬原建，
    已呈老舊，以台灣位處地震帶，建議雙方協調儘早改建成抗震性較佳之構造物」
    ，此有鑑定報告書可佐。再查，系爭建物屋況老舊，牆壁剝落，屋頂且有部分破
    損換上烤漆鐵皮情形，除入門客廳處供有祖先牌位外，輒無人日日長時間居住，
    亦不適宜長久居住（另如後述），業經原審法院及本院勘驗現場查明，並有勘驗
    筆錄之記載，暨被上訴人在原審提出之照片二十九幀與上訴人在本院所提出照片
    八幀及鑑定報告書後附照片多幀足參。上訴人雖以其女吳麗宣設籍該處，有居住
    該處之事云云為辯，並舉證人即里長陳和以證，然上訴人於八十九年五月間本院
    勘驗現場時，即自承「吳麗宣二十八年前就沒在這裡煮飯，她都回娘家幫忙看店
    、吃飯，娘家在民生路三六、三八號，距此很近，晚上她再回來這裡睡覺，這裡
    沒有廚房設備及洗衣機」等語（本院卷二八頁）；證人陳和亦結稱：系爭房屋內
    有神明廳、餐房、一間房間，餐房祇有一小瓦斯台，上訴人及吳麗宣之夫、子女
    都沒住那裡等語（本院卷一一二、一一一頁）；參以系爭建物餐桌矮櫃旁僅有一
    小瓦斯台兼供泡茶之用，此有上訴人提出之照片可憑（本院卷八五頁），餘無廚
    房爐台及中大型瓦斯桶或瓦斯管線暨洗衣機等設備，顯然欠缺一般居家生活食、
    衣、住等應有之設備不少，不適久住甚明。且衡諸戶籍之設定，非即必有長期居
    住之事實，而上訴人居住同鎮○○路三六、三八號，其自陳距系爭建物甚近，則
    吳麗宣經常返回娘家之上訴人此應設備齊全住處共享天倫，實非以系爭建物為日
    常生活住居慣習處所，當無違悖常情。且觀系爭建物水電使用情形，其用電度數
    自八十七年十二月至八十八年一月間為七十二度，八十八年二月至三月間為八十
    四度，八十八年四月至五月間為七十二度，八十八年六月至七月間為六十一度，
    平均每月用電度數僅約三十六度；另系爭建物用水量於八十八年二月至十二月收
    費，每二個月實用水量依序為八、十二、十、八、七、三度共四十八度，平均每
    二個月用水度數僅八度之譜，有台灣電力股份有限公司彰化區營業處八十八年七
    月二十一日彰化費發字第八０八七－四七九一號函載用電明細，及臺灣省自來水
    公司第十一區管理處鹿港營運所八十八年十一月二十六日八八台水十一鹿業字第
    一九二九號函附用水資料可稽（原審卷一九二及二二六、二二七頁）。即就上訴
    人提出所繳八十八年一、三、五月電費收據及八十六年二月、八十七年十月、八
    十八年六月水費收據各一紙（附入原審證物袋）以觀，其用電度數八十七年十月
    三十日至同年十二月二十八日為七十二度、八十七年十二月二十八日至八十八年
    三月三日為八十四度、八十八年三月三日至同年四月三十日為七十二度，平均每
    月用電度數未逾底度四十度；其用水實用度數每二個月依序為二度（不逾基本度
    十六度）、十度、七度，顯均遠低於一般家庭之用電、用水量，殊亦難認上訴人
    及其女吳麗宣有長日恒久居住使用系爭建物之情事。
  (三)由系爭建物所處地理位置觀之，其位處鹿港鎮繁華中心天后宮後方近旁，門前空
    地咫尺即面臨復興路，從臨近都市發展觀點，系爭建物之存在亦有礙於都市發展
    及土地利用。又系爭建物未經指定為古蹟，已據兩造陳明（原審卷二三○頁正背
    面）。依房屋稅籍證明書所載，其八十八年度現值僅為五萬一千四百元（原審卷
    八三頁），上訴人雖謂系爭建物價格至少有六十萬元云云，但為被上訴人否認，
    上訴人亦未舉證證實其價格究逾該現值若干；而系爭建物所在基地即該五五號土
    地八十八年度公告現值則為每平方公尺一萬五千三百元（原審卷二三四頁），以
    系爭建物所占面積○‧○一七五公頃計，共達二百六十七萬七千五百元，兩相參
    較，土地之利用價值顯逾建物甚多，如任令系爭建物繼續存續，非但有害基地之
    利用，對社會經濟亦屬無益，亦見被上訴人主張系爭建物已逾表列耐用年數達數
    十年，而不具有相當之價值臻於不堪使用之程度，尚非無由。是被上訴人主張系
    爭建物已因建造年久，使用逾齡，而其存在有礙都市發展，且與土地利用價值顯
    不相當，從客觀情形而論，足認已臻於不堪使用之程度，伊為收回土地重建，自
    得終止基地之租賃關係，此情洵非無據。即上訴人於原審亦不諱言伊「同意拆遷
    ，但需延後」無異（原審卷二五０頁）。被上訴人既已於八十八年六月十七日準
    備書狀陳及「亦可對被告（指上訴人）終止租約，本於租賃物及所有物返還請求
    權對被告請求交還土地」等語（原審卷九三頁），繕本且已合法送達上訴人；又
    於原審八十九年一月七日當庭為「重申中止（按係終止）租賃關係」之意思表示
    （原審卷二五０頁），自應認兩造間上開基地租賃關係業已終止，被上訴人非無
    租賃關係終止後之租賃物返還請求權，上訴人自亦屬於無權占有。因而，被上訴
    人本於所有物返還請求權，請求上訴人應將該部分土地交還，尚無不合。
  (四)上訴人雖辯稱：系爭建物未辦保存登記，其所有權仍屬原始建造人，伊無拆除之
    權能；又被上訴人早已將系爭建物應有部分二分之一賣給訴外人蔡明雄，可見被
    上訴人對該房屋已無共有權利；縱認系爭建物為兩造所共有，應有部分各二分之
    一，惟拆屋係屬處分行為，依民法第八百十九條第二項規定，共有物之處分，應
    得共有人全體之同意，被上訴人自不得片面主張拆屋交地；況系爭建物在分割共
    有物前，被上訴人就其所有之位置、面積均未能確定，自難指系爭建物何一部分
    為伊或他共有人所有而遽求拆屋云云。惟查：物之出賣人，負交付其物於買受人
    ，並使其取得該物所有權之義務，法有明文，未經保存登記之房屋買受人，因未
    辦所有權移轉登記而未取得其所有權，但得代位行使出賣人之所有權而為法律上
    或事實上之處分行為，則上訴人雖未取得房屋之所有權，仍難謂其對之無事實上
    之處分權。矧依一般不動產買賣之觀念，出賣人將標的物交付買受人時，已同意
    將使用收益權及事實上之處分權隨同交付行為移轉於買受人，而買受人於受領交
    付後，就買賣標的物為事實上之處分行為，亦不違背出賣人之本意（最高法院六
    十九年度台上字第一二○四號判決參照）。因此，就未辦理保存登記之建築物為
    讓與時，雖因未辦理保存登記致不能辦理所有權移轉登記，該建築物之所有權不
    能發生讓與之效力，但受讓人與讓與人間非不得約定將該建築物之事實上處分權
    讓與於受讓人。而房屋之拆除為一種事實上之處分行為，是未經辦理所有權第一
    次登記之建物，須有事實上之處分權者，始得予以拆除。如未經辦理登記之原始
    起造人，已將該建物出賣或贈與他人，並為移交，而失其事實上處分之權利者，
    自無從命其拆除該建物（最高法院七十四年度台上字第一三一七號判決、八十五
    年度台上字第三○七七號判決參照）。本件系爭建物係由李豬於日據時期所建，
    李豬死亡後，縱該建物未經辦理保存登記，李豬之子李擋、李支二人，基於
    繼承之法律關係，仍可取得系爭建物所有權，上訴人、被上訴人既分別向李支
    、李擋買受系爭建物，揆上說明，自已取得該建物之事實上處分權。上訴人辯
    以伊無協同被上訴人拆除系爭建物之權能，委不足採。又上訴人應將系爭建物所
    坐落之基地交還被上訴人，已如前述，參諸被上訴人陳稱：伊對系爭建物應有部
    分二分之一，雖曾一度移轉登記予蔡明雄，但雙方已於六十六年九月十六日解除
    買賣契約，此經蘇明雄之妻蔡許教及陳趙珊瑚另案證實，而蔡明雄又於七十年四
    月一日賣回給被上訴人等語，分據被上訴人在原審提出彰化地院六十八年度訴字
    第一二四○號民事判決理由欄所載足考（原審卷二二頁正面），及在本院提出七
    十年四月間建築改良物買賣所有權移轉契約書、彰化縣稅捐稽徵處函及七十年契
    稅繳納通知書均影本各一件為憑。茲系爭建物既屬兩造共有，而有民法上關於共
    有規定之適用或準用（按兩造就系爭建物均僅取得事實上之處分權，而非所有權
    ，兩造間就系爭建物，縱應成立民法第八百三十一條所定「準共有」之關係亦然
    ），核與上訴人應協同被上訴人將系爭建物拆除並交還所占用之土地者無涉。上
    訴人關此所辯，亦無足取。是被上訴人請求上訴人協同伊將系爭建物拆除，並將
    坐落基地即上開五五號土地內如附圖所示Ｂ部分面積○‧○一七五公頃土地交還
    ，要非無據。
六、按無法律上之原因而受利益，致他人受損害者，應返還其利益，民法第一百七十
    九條前段定有明文。又無權占有他人土地，可能獲得相當於租金之利益，為社會
    通常之觀念（最高法院六十一年台上字第一六九五號判例參照）。本件系爭如附
    表所示房地遭上訴人無權占用，致被上訴人受有損害，被上訴人主張依不當得利
    法則，請求上訴人返還該相當於租金之利益，自屬於法有據。至其數額之計算，
    分述如下：
  (一)請求不當得利之範圍：查被上訴人係主張伊就系爭房地曾於六十八年間訴請上訴
    人及訴外人李俊雄、李秀女、李葉、許李瓊、李碧娥、李碧儀、李火土返還不當
    得利，經彰化地院六十八年度訴字第一二四○號判決及本院六十九年上字第三八
    三號判決確定，命上訴人應按月給付伊一千六百五十五元，茲因系爭土地之公告
    地價及申報地價自前開判決後已迭有調整，且八十一年六月八日經政府實施地籍
    圖重測後面積已有增減，依衡平原則，準用民法第四百四十一條（應係民法第四
    百四十二條之誤）法理，請求前開確定判決外增加之不當得利等情（原審卷六頁
    背面、七頁）。被上訴人既據上開判決，請求上訴人就已判決確定每月應給付伊
    一千六百五十五元外所增加之不當得利，自難認係前案判決效力所及，上訴人指
    被上訴人係就同一法律關係更行起訴，即非可採。其中部分土地經重測後，其地
    號及面積各如前述；其房屋經於六十七年間整編後，為鹿港鎮○○路六五二號（
    即系爭建物）。本件被上訴人就系爭建物坐落基地之上開五五號如附圖Ｂ部分所
    示面積○．○一七五公頃土地之二分之一權利，可認為已連同房屋應有部分二分
    之一為上訴人占用而發生不當得利。因之，該基地全部○．○一七五公頃，應僅
    有二分之一相當租金之損失，亦有本院六十九年度上字第三八三號民事判決載述
    足稽（原審卷二七頁背面）。準此，上開五五號如附圖Ｂ部分所示面積○．○一
    七五公頃土地其中二分之一即○．○○八七五公頃，加計同號圖示Ａ部分面積○
    ．○○五二公頃及Ｃ部分面積○．○○一七○七公頃，則此號土地因上訴人占用
    而發生不當得利之面積合計○．○一五六五七公頃。
  (二)請求增加給付部分之計算基準：查被上訴人主張前案判決命上訴人應按月給付伊
    相當於租金額之利益一千六百五十五元，當時係以六十七年度之申報地價為計算
    標準，而上訴人迄今仍占用上開土地及房屋，惟歷年申報地價屢有調整，自八十
    一年七月一日起至八十三年六月三十日止，新宮段五五號土地已為每平方公尺三
    千一百六十元，同段四六號及四○號土地為一千五百六十元；八十三年七月一日
    以後，新宮段五五號土地為每平方公尺二千八百六十一元六角，同段四六號土地
    為每平方公尺一千六百四十元，同段四○號土地為每平方公尺二千六百五十元四
    角等事實，業據其提出歷年地價稅課稅明細表影本、地價謄本、彰化地院六十八
    年度訴字第一二四○號、本院六十九年度上字第三八三號及最高法院六十九年度
    台上字第二四九九號民事判決影本等件為證（原審卷三六至四○頁、二三四至二
    三六頁、十九至三○頁），上訴人亦未爭執，自堪憑信。上訴人於原審雖表示願
    就不當得利部分給付，金額由法院審核（原審卷二○八頁背面），惟於本院則抗
    辯主張原判決按系爭土地申報地價及系爭建物現值年息百分之八計算不當得利，
    顯屬過高，依系爭土地之位置及伊使用系爭土地之經濟效益情形，應以系爭土地
    申報地價及系爭建物現值年息百分之六計算，較為公平合理云云。茲查：按無法
    律上原因而獲得相當租金之利益，致他人受損害時，如該他人之返還利益請求權
    已逾租金短期消滅時效之期間，對於相當於已罹消滅時效之租金之利益，不得依
    不當得利之法則請求返還（最高法院四十九年度台上字第一七三○號判例參照）
    。是此項不當得利返還請求權時效期間為五年，本件上訴人已於原審為時效之抗
    辯（原審卷四九頁），則原審以被上訴人係於八十八年二月三日起訴，其不當得
    利返還請求權發生於八十三年二月二日前者（包括是日在內），自已因時效完成
    而消滅，被上訴人所得請求返還者為上訴人自八十三年二月三日起迄八十八年十
    一月三十日止占有被上訴人所有系爭如附表所示標的物所得之利益，並無不合。
    本院審酌上訴人占用系爭如附表所示土地，位處鹿港鎮市區距天后宮非遠，門前
    鄰近復興路僅幾公尺而已，旁有既成巷道如附圖所示五五號土地上Ｄ部分供人通
    行，並斟酌上訴人使用該土地之經濟效益，及該土地自六十七年間起迄至八十八
    年間公告地價乃至申報地價調增幅度非寡等一切情形，認相當於租金利益之計算
    以該土地申報地價及系爭建物現值年息百分之七計算為適當。據此核算，自八十
    三年二月三日起至八十三年六月三十日止上訴人一個月之不當得利為六千三百八
    十四元，自八十三年七月一日起至八十八年十一月三十日止上訴人一個月之不當
    得利為六千六百八十九元（均詳如附表所示），而被上訴人前於六十八年間訴請
    上訴人返還不當得利而獲上揭勝訴判決確定，上訴人每月應給付一千六百五十五
    元，此部分應予扣除，上訴人每個月應再給付該不當得利金額依序為四千七百二
    十九元、五千零三十四元。因之，八十三年二月三日起至同年六月三十日止共四
    月又二十六日，共應增加給付二萬三千三百零七元，自八十三年七月一日起至八
    十八年十一月三十日止共五年五月，共應增加給付三十二萬七千二百十元。是自
    八十三年二月三日起至八十八年十一月三十日止共應增加給付三十五萬零五百十
    七元。被上訴人此部分之請求，及自起訴狀繕本送達翌日後並減縮自八十九年一
    月八日起按年息百分之五計付利息，為無不合。
七、綜上所述，本件被上訴人主張伊已終止租賃契約，上訴人為無權占有，其應協同
    伊拆屋交地，及依法給付不當得利之事實，堪信為真實。上訴人所辯，為無足取
    。從而，被上訴人本於所有物返還請求權及不當得利之法則，請求上訴人應協同
    伊將前開五五號土地內如附圖所示Ｂ部分面積０．０一七五公頃建物拆除，並將
    該部分土地及附圖所示Ｃ部分面積０．００一七０七公頃、Ａ部分面積０．００
    五二公頃土地、該四六號內如附圖所示Ｂ部分面積０．０二九九０二公頃土地及
    該四０號內如附圖所示Ａ部分面積０．００六八九０公頃土地交還伊，暨請求上
    訴人給付伊三十五萬零五百十七元及其法定遲延利息，洵屬正當，應予准許。逾
    此金額所為請求，尚有未合，不予准許。上開應准許部分，原審判決准如被上訴
    人所請，核無違誤。上訴論旨，指其不當，聲明廢棄，為無理由，應駁回此部分
    上訴。又上開不應准許部分，原審為上訴人敗訴之判決，尚有未洽。上訴意旨，
    指摘原判決此部分失當，求予廢棄改判，為有理由，應由本院將之廢棄改判如主
    文第二項所示。
八、原判決所命上訴人拆屋交地部分，其性質非長期間不能履行，矧兩造陳述間或不
    無語及擬議和解未果之意，爰予酌定相當之履行期間一年，並自本判決確定時起
    算。
九、本件事證已臻明確，兩造其餘攻擊防禦方法及舉證，於本件判決結果不生影響，
    無庸逐一論列，併此敘明。
十、據上論結，本件上訴為一部有理由，一部無理由。依民事訴訟法第四百五十條、
    第四百四十九條第一項、第七十九條但書、第四百六十三條、第三百九十六條第
    一項，判決如主文。
中      華      民      國    九十      年      四      月      三      日
~B1民事第五庭審判長法  官  陳滿賢
~B2                法  官  朱  樑
~B3                法  官  簡清忠
如對本判決上訴，須於收受判決送達後二十日內向本院提出上訴書狀，其未表明上訴
理由者，應於提出上訴後二十日內向本院提出上訴理由書（須按他造人數附具繕本）
，並繳納送達用雙掛號郵票拾份（每份參拾肆元）。
上訴時應提出委任律師或具有律師資格之人之委任狀；委任有律師資格者，另應附具
律師及格證書及釋明委任人與受任人有民事訴訟法第四百六十六條之一第一項但書或
第二項（詳附註）所定關係之釋明文書影本。
~B                書記官  陳振海
中      華      民      國    九十      年      四      月     十三     日
附註：
民事訴訟法第四百六十六條之一（第一項、第二項）
對於第二審判決上訴，上訴人應委任律師為訴訟代理人。但上訴人或其法定代理人具
有律師資格者，不在此限。
上訴人之配偶、三親等內之血親、二親等內之姻親，或上訴人為法人、中央或地方機
關時，其所屬專任人員具有律師資格並經法院認為適當者，亦得為第三審訴訟代理人
。
                                                                        Ｌ
附表：
一坐落土地              占有面積（平方公尺）   申報地價及總值（新臺幣下同）
                                             （82年7月1日起至83年6月30日）
(一)鹿港鎮○○段五五地號  一五六．五七           每平方公尺3160元
                                               總值494761元 
(二)同段四六地號          二九九．０二           每平方公尺1560元
                                               總值466471元 
(三)同段四０地號          六八．九０             每平方公尺1560元
                                               總值107484元 
二坐落土地              占有面積（平方公尺）   申報地價及總值
                                              (83年7月1日起至88年11月30日)
(一)鹿港鎮○○段五五地號  一五六．五七           每平方公尺2861.6元
                                               總值448041元 
(二)同段四六地號          二九九．０二           每平方公尺1640元
                                               總值490393元 
(三)同段四０地號          六八．九０             每平方公尺2650.4元
                                               總值182613元 
三系爭建物現值51400元   上訴人應有部分為二分之一現值25700元
四每一個月不當得利數額：
(一)八十三年二月三日至同年六月三十日間占有標的物總值即+++=0000000 元
  ，年息百分之七為76609元，每一個月為6384元；
(二)八十三年七月一日至八十八年十一月三十日占有標的物總值即+++
  =0000000元，年息百分之七為80272元，每一個月為6689元。


司法院資訊處製作；財團法人民間司法改革基金會備份。
